臺灣高等法院民事判決
108年度建上更一字第15號
上  訴  人  日商鹿島營造股份有限公司台灣分公司

法定代理人  出浦昇  
上  訴  人  榮民工程股份有限公司

法定代理人  張筱貞  
上  訴  人  皇昌營造股份有限公司

法定代理人  江程金  
上三人共同
訴訟代理人  陳秋華律師
            王雪娟律師
            趙家緯律師
上 訴 人    臺北市政府捷運工程局第一區工程處（原臺北市政
            府捷運工程局北區工程處）

法定代理人  王怡仁  
訴訟代理人  柏有為律師
            林邦彥律師

當事人間請求給付工程款事件，兩造對於中華民國104年8月26日
臺灣臺北地方法院102年度建字第164號第一審判決，各自提起上
訴，經最高法院發回更審，本院於109年8月4日言詞辯論終結，
判決如下：
    主      文
原判決關於命臺北市政府捷運工程局第一區工程處給付級配塊石
拋放工程款部分，及該部分假執行之宣告，暨除確定部分外訴訟
費用之裁判均廢棄。
上開廢棄部分，日商鹿島營造股份有限公司台灣分公司、榮民工
程股份有限公司、皇昌營造股份有限公司在第一審之訴及假執行
之聲請均駁回。
日商鹿島營造股份有限公司台灣分公司、榮民工程股份有限公司
、皇昌營造股份有限公司之上訴駁回。
第一、二審及發回前第三審除確定部分外訴訟費用由日商鹿島營
造股份有限公司台灣分公司、榮民工程股份有限公司、皇昌營造
股份有限公司負擔。
    事實及理由
上訴人榮民工程股份有限公司(下稱榮民公司)決議於民國109年
  4月30日解散，選任林弘勳、郭素珍及張筱貞為清算人，推選
  張筱貞為清算人代表，並聲明承受訴訟（見本院卷第413至414
  頁），有國軍退除役官兵輔導委員會108年12月9日輔人字第10
  80096999號函、榮民公司第7屆第24次董事會議事錄、109年5
  月5日第1次清算人會議議事錄在卷（見本院卷第417至435頁）
  ，經核並無不合，應予准許，合先敘明。
上訴人日商鹿島營造股份有限公司台灣分公司（下稱鹿島公司
  ）、榮民公司、皇昌營造股份有限公司（下稱皇昌公司）（下
  合稱鹿島公司3人） 主張：伊於91年5月22日與上訴人臺北市
  政府捷運工程局第一區工程處（下稱北捷一工處，改制前為臺
  北市政府捷運工程局北區工程處）簽訂「臺北都會區大眾捷運
  系統計畫新莊線CK570C區段標工程契約」(下稱系爭契約)，約
  定由伊共同承攬「台北都會區大眾捷運系統新莊線CK570C區段
  標工程」（下稱系爭工程），包括CK240土建標等8個子施工標
  ，契約金額新臺幣（下同）95億5,800萬元，工程款統一由鹿
  島公司受領。CK240土建標約定工作內容包括穿越淡水河之潛
  盾鑽掘隧道，為保護該潛盾鑽掘隧道及其穿越淡水河附近之水
  道安全，伊須施作包括「級配塊石拋放」在內之河床保護工程
  。系爭工程業於100年6月30日完工交付。依CK240標工程詳細
  表，「級配塊石拋放」原預定施作之數量為22萬6,964立方公
  尺，伊實際施作數量22萬8,084立方公尺，惟北捷一工處僅計
  給17萬8,005立方公尺，尚有5萬0,079立方公尺之實作數量未
  辦理計量計價，依系爭契約一般條款80.2條、第82.6條約定，
  民法第490條、第491條規定，及99年9月20日會議（下稱系爭
  會議）結論，北捷一工處應給付短付之工程款8,178萬7,520元
  ，又依系爭契約一般條款第96.3條至第96.6條約定，北捷一工
  處應給付上開短付部分之物價指數調整款（下稱物調款）519
  萬5,145元。求為判決北捷一工處給付8,698萬2,665元，及自1
  01年2月11日起至清償日止按年息5%計算之利息，由鹿島公司
  統一受領，併願供擔保請准宣告假執行〔原審判命北捷一工處
  應給付552萬8,361元（計量短少755萬1,778元，並扣除物調款
  202萬3,417元）本息，駁回鹿島公司3人其餘之訴（即8,145萬
  4,304元本息），鹿島公司3人及北捷一工處不服，均提起上訴
  。其他未繫屬本院部分，不予論述〕。於本院上訴聲明：㈠原判
  決（除確定部分外）關於後開第㈡項駁回鹿島公司3人部分廢棄
  。㈡前廢棄部分，北捷一工處應再給付鹿島公司3人8,145萬4,3
  04元，及自101年2月11日起至清償日止年息5%計算之利息，並
  由鹿島公司統一受領。㈢願供擔保聲請宣告假執行。
北捷一工處則以：兩造應恪遵系爭契約約定系爭工項以施作範
  圍內之開挖計價線為基準，核算以厚度2.5公尺計量。系爭契
  約一般條款未就該工項之施作方式、材料、尺寸、計價方式等
  細項為規定，是系爭工程應遵循施工技術規範與工程圖說為施
  工及計價依據，而非適用一般條款以實作實算為計價方式。鹿
  島公司3人投標前應已確實瞭解系爭工程工地（包含地表以下
  ）之狀況與性質、水文及氣候狀況、完成工程所需工作與材料
  之範圍與性質等一切風險，得標後則應無請求增加給付之餘地
  。又系爭會議中，伊主張該工項之沉陷、壓縮、沖刷及超挖部
  分不予計價，與系爭契約約定系爭工項係以厚度計價並無不符
  ，而系爭工項之重複拋放部分，伊則同意鹿島公司3人提出計
  價要求，惟鹿島公司3人會後迄今，未提出確有重複拋放耗損
  之相關計價資料供伊審核，伊自無給付義務等語，資為抗辯。
  於本院上訴聲明：㈠原判決（除確定部分外）不利臺北捷運局
  之部分廢棄。㈡前開廢棄部分，原第一審之訴及假執行之聲請
  均駁回。
兩造於91年5月22日簽訂系爭契約，約定由鹿島公司3人承攬系
  爭工程，系爭工程包含CK240土建標、CK241土建標、CK242土
  建標、CK370C水電標、CK378C環控標、CK376I電扶梯標、CK37
  6J電梯標、CK574C植栽移植標8個子施工標，契約金額95億5,8
  00萬元（含稅），工程款統一由鹿島公司受領。其中設計河床
  保護工以斷面平均法計得體積為17萬4,588立方公尺，加計30%
  以22萬6,964立方公尺為工程詳細表之數量，加計25%以28萬3,
  705立方公尺為編列塊石級配料單價分析表之單價基礎。系爭
  工程業於100年6月30日完工交付，於101年1月5日通車。系爭
  工程其中「級配塊石拋放」部分之結算數量為17萬8,005立方
  公尺、工程款為2億5,169萬8,999元等事實，有系爭契約、一
  般條款補充規定、工程詳細表、營繕工程結算總表、單價分析
  表在卷（見原審卷1第21至33頁、第43頁、第50頁反面、第178
  頁），堪信為真實。
鹿島公司3人主張系爭契約一般條款80.2條、第82.6條約定，民
  法第490條、第491條規定，及系爭會議結論，北捷一工處應給
  付短付之級配塊石拋放工程款8,178萬7,520元，依系爭契約一
  般條款96.3條至第96.6條約定，北捷一工處應給付上開短付部
  分物調款519萬5,145元。為北捷一工處所拒。經查：
㈠依系爭契約，級配塊石拋放應依圖說所示之範圍及厚度計量及
  計價。
1.鹿島公司3人主張：依系爭契約之一般條款80.2條、第82.6條
  約定，級配塊石拋放應以伊實際拋放數量計算等語。北捷一工
  處抗辯：級配塊石拋放，依系爭契約之施工技術規範及圖說，
  以施作範圍內之開挖價線2.5公尺以內之厚度計量等語。
2.河道級配塊石之計量方式，除採用概括一式計量之方式外，至
  少有下列之計量方式：①按實際拋放級配塊石數量計量，以實
  際拋放之級配塊石數量計量，為鹿島公司3人請求之計量方式
  。②按設計需求開挖計價線之厚度計量，定作人於河床劃出需
  求之級配塊石區域及厚度，承攬人級配塊石拋放於計價線之厚
  度以內之部分，方得計量，為系爭契約約定之計價方式（詳後
  述）。約定之計量方式不同，承攬人之單價成本即隨之不同。
  倘若約定採用特定之計量計價方式，契約當事人應受拘束。先
  予敘明。
3.系爭工程包含CK240土建標等8個子施工標，系爭契約之系爭工
  程一般條款第80.2條約定：「工程價目單之詳細表乃本工程所
  有計價項目之清單，除另有規定外，工程司應按本合約規定，
  並按實際完成之工作，辦理計量及計價」（見原審卷1第59頁
  ），第82.6條約定：「本合約工程價目單詳細表內定有單價之
  任何項目，其計價之工作數量，應為工程司核定圓滿完成之工
  作，並按計量規定所計算而得之數量」（見原審卷1第60頁正
  反面），依約除另有規定外，應按系爭契約規定，並按實際完
  成之工作，辦理計量及計價。系爭契約之施工技術規範第0248
  1章河床保護工第3.4.7約定：「佈放...(8)未投入設計範圍之
  級配塊石不得計價。」，第4.1.2條約定：「本章工作之計量
  方法如下：...(4)級配塊石拋放：依圖（含經工程司認可之修
  補計畫圖說）示範圍及厚度施作，經工程司認可之拋放範圍以
  立方公尺計量。」（見原審卷1第182頁、第183頁反面），而
  圖說K240/CE461一般說明第4點約定：「圖示之級配塊石之厚
  度係至少之要求，且為計價之厚度」（見原審卷1第146頁），
  圖說K240/CE463、K240/CE464、K240/CE465、K240/CE466、K2
  40/CE467、K240/CE468、K240/CE469、K240/CE470之河床保護
  工剖面均標明「開挖計價線」及應施作之「級配塊石厚度2.5
  公尺」（見原審卷1第232至240頁），依上開施工技術規範，
  級配塊石拋放之數量，係以設計圖設計之厚度計算，而上開河
  床保護工剖面圖已標明開挖計價線及應施作之級配塊石拋放厚
  度為2.5公尺，此屬一般條款第80.2條之「另有規定」，換言
  之，級配塊石拋放應依圖說所示之範圍及厚度計量及計價。鹿
  島公司3人主張依約應按實際拋放之數量計量及計價云云，並
  不足採。
㈡相鄰分塊間交界處所形成之重複拋放不必然發生，重複拋放數
  量之損耗包含在單價分析表加計25%以內。
1.鹿島公司3人主張：系爭契約以斷面平分法計得之河床保護工
  體積17萬4,588立方公尺，考量拌合後進行拋放等河工作業中
  發生分區濬挖後導致塊石拋放等損耗而於工程詳細表加計30%
  之可能補拋量，另考量大小石塊拌合過程之減縮而於單價分析
  表加計25%之一般回填工作之損耗，相鄰分塊間交界處所形成
  重複拋放數量之損耗，屬於30%河床保護工所編列可能補拋數
  量範圍，鹿島公司3人實際拋放數量22萬8,084立方公尺，與北
  捷一工處預定之契約數量22萬6,946立方公尺亦極為相近，更
  足證伊之請求誠屬合理等語。北捷一工處抗辯：工程詳細表加
  計30%的風險預估不等於實際發生，端視是否有颱風、洪水等
  不可抗力因素發生，後來此部分實際數量只有6,044立方公尺
  ，至分區濬挖導致塊石重複拋放等損耗是包含在單價分析表加
  計25%以內等語。
2.系爭契約之河床保護工以斷面平均法計得開挖計價線厚度2.5
  公尺以內之厚度計量體積為17萬4,588立方公尺。數量計算表
  記載：級配塊石以斷面平均法計算加計30%之可能補拋量為22
  萬6,963.7立方公尺（見本院前審卷1第64至66頁反面）。CK24
  0標之「詳細表」項次B-05級配塊石拋放之數量為22萬6,964m³
  ，單價1,414元，複價3億2,092萬7,096元，備註00000000（見
  原審卷1第43頁）。CK240施工標級配塊石拋放(編號00000000
  ）之「單價分析表」記載：項次1塊石級配料數量28萬3,705立
  方公尺單價929元複價2億6,356萬1,945元、項次2測量船375日
  單價2萬1,237元複價796萬3,875元、項次3潛水夫工作船375日
  單價9,344元複價350萬4,000元、項次4自航式拋石船750日單
  價3萬8,227元複價2,867萬0,250元、項次5領班375人單價1,69
  9元複價63萬7,125元、項次6技工1,500人日單價1,360元複價2
  04萬元、項次7大工1,500人日單價1,480元複價211萬2,000元
  、項次8潛水夫1,500人日單價4,672元複價700萬8,000元、項
  次9河床保護工雜項1式536萬3,452.32元，合計數量22萬6,964
  立方公尺複價3億2,086萬0,647元，計每立方公尺複價1,414元
  （見原審卷1第178頁、第255頁）。「塊石級配料」數量為級
  配塊石拋放數量22萬6,964立方公尺再加計25%可能之耗損（計
  算式：226,964m³×125%=283,705m³）。參與該工項相關契約圖
  說、數量計算書及單價分析表編列之中興工程顧問股份有限公
  司技術經理旋子徽於105年5月23日在本院前審證稱：級配塊石
  拋放是指整個工程項目，塊石級配料是指材料，原審卷1第232
  頁所示之圖號CE461右下角所載級配塊石2.5公尺，係指工程要
  求的厚度，達到該厚度給予承攬報酬，超過2.5公尺或不及2.5
  公尺均不合標準，不及部分要補，超過的部分要整平在2.5公
  尺不然會影響水流，是依2.5公尺來計價，超過部分不予計價
  ，還要整平，系爭工程單價分析表中級配塊石拋放工項數量22
  萬6,964立方公尺，惟塊石級配料數量則增加編列25%，為28萬
  3,705立方公尺，其原因在於估價工程師認為有可能會損耗或
  沉陷，設計工程師只要2.5公尺就好，故將單價乘以1.25倍等
  語（筆錄見本院前審卷2第31頁反面至第33頁）。足見系爭契
  約係按設計需求開挖計價線之厚度計量，級配塊石拋放於計價
  線厚度以內部分方得計量計價，施工可能之損耗或沉陷係包含
  於單價分析表加計25%中，不另計價。
3.社團法人台北市水利技師公會(下稱水利技師公會)鑑定報告（
  下稱鑑定報告）記載：級配塊石拋放工項之合約計價範圍（體
  積）已然劃定，未能確實拋放於此合約計價範圍（體積）內之
  塊石級配料數量皆無法以級配塊石拋放數量計價，此為鹿島公
  司3人於投標前即應考量並納入估算投標金額時可考量的已知
  風險。系爭契約詳細表B-05單價分析表級配塊石拋放之下項塊
  石級配料加計25%是屬於加計材料損耗的觀念，包含25%的河工
  作業損耗（如分塊交界重複拋放、超拋、超挖、河床沉陷、塊
  石重複拋放、拋放後自然沉陷及流失等）。數量計算書於級配
  塊石拋放數量計算時，另加計30%的級配塊石拋放數量，則是
  屬於施作河床保護工風險的預估量化數值(如颱風、洪水等其
  他非預期不可抗力因素影響)。兩者為不同的概念對象。重複
  拋放級配塊石區域，其範圍大小及所需之塊石級配料數量，並
  非必然會產生的，合理推知應係取決於廠商的施工技術及施工
  精度。鹿島公司3人承攬本工程前應已充分了解本工程之施工
  特性及需承擔之施工風險(發包文件已揭示計價範圍、計價方
  式及計價數量)，且若鹿島公司3人自身控制其施工方式、施工
  技術、施工精度等，可使各施工區塊之「級配塊石拋放」數量
  與所需之「塊石級配料」數量一致，但北捷一工處仍付1.25倍
  塊石級配料數量費用。施作河床保護工的利潤取決於承商施工
  精度及經驗，若施工廠商施工精度或施工方式精良，完成並測
  量每1立方公尺級配塊石拋放體積實際拋石(塊石級配料)數量
  小於1.25立方公尺，則仍以1.25立方公尺的塊石級配料數量計
  價給施工廠商，反之，施工廠商施工精度或施工方式不佳，造
  成實際拋石(塊石級配料)數量大於1.25立方公尺，則增加之塊
  石級配料成本需由施工廠商吸收，此為彼此風險承擔的概念，
  符合公平原則。為完成河床保護工，可預測的施工行為因其項
  目相當多元，且主客觀的判斷其必要性與否有其困難，為避免
  後續施工階段因判斷必要性與否的爭議造成施工延宕，故國內
  設計作法慣採僅計可量化計算的數量（依平均斷面法計算所得
  的數量），而不另行考量其施工行為之必要性。「相鄰分塊間
  交界處」重複拋放級配塊石區域之塊石級配料數量因涉及施工
  精度（包含人員、機具、施工方式等）以及施工當時自然環境
  （風速、水流、潮汐等）等外在因素影響，實難以計算得知精
  確數量，故國內一般作法係於設計階段依實際測量之高程計算
  保護工所需塊石級配料數量，廠商因本身採用之施工機具精度
  、操作人員技巧經驗、施工方式等因素招致的塊石級配料損耗
  ，屬廠商應承擔的風險，相關風險承擔於設計圖K240/CE461河
  床保護工一般說明及縮寫第18點亦有明載，系爭工程河床保護
  工於公開招標階段由招標文件即可明確得知施工範圍、厚度、
  計價方式等，鹿島公司3人僅需依相關招標文件規定完成河床
  保護工，至於採行之施工方式、施工機具及配置等屬於鹿島公
  司3人權責，如鹿島公司3人所採行之施工方式前提下，「相鄰
  分塊間交界處」重複拋放級配塊石區域之塊石級配料數量，會
  隨著施工範圍內切分之施工分區數量增、減隨之增、減，施工
  分區切分的數量越多，造成鹿島公司3人要求給付之重複拋放
  數量就會越多，此即為設計理念極欲避免之情事，亦可補強說
  明招標文件以合約計價範圍（體積）之數量另加計風險預估值
  進行計價的正當性及適宜性，可避免施工廠商於契約計價範圍
  內故意或非故意的多次進行拋放的行為，事後再要求追償給付
  ，有鑑定報告、水利技師公會108年12月3日以北水技公字第10
  81203511號函補充說明及109年3月20日北水技公字第10903201
  01號補充說明可稽（見鑑定報告第27至34頁，108年12月3日補
  充說明見本院卷第184頁，109年3月20日補充說明見本院卷第2
  68頁）。執行該鑑定之曾名宏於105年6月20日在本院前審證稱
  ：保護工先挖河道底泥部分，再投塊石級配料，超挖是指超過
  設計圖的部分，超填是超過填築的厚度，超挖是超過下緣線，
  超填是超過上緣線，鑑定報告第27頁㈠第7行「未投入設計範圍
  之級配塊石不得計價，故『級配塊石拋放』工項之『合約計價範
  圍(體積)』已然劃定，未能確實拋放於此『合約計價範圍(體積)
  』內之『塊石級配料』數量」，即指「超拋」及「超填」，而「
  超挖」「超拋」及「超填」均不可計價。單價分析表項次1塊
  石級配料數量多增加25%為28萬3,705立方公尺，此25%的損耗
  是包含施作過程中所有的超挖、超填、超拋及重複拋放的耗損
  ，每立方公尺級配塊石拋放實際拋石數量小於1.25立方公尺，
  仍以1.25立方公尺計價給廠商，反之施工廠商的施工精度或施
  工方式不佳，造成實際拋石數量大於1.25立方公尺，則增加之
  級配料成本，應由廠商吸收，即係系爭合約單價分析表內已經
  加計25%的設計理念，施工產生的損耗應由施工廠商負責，因
  為單價分析表已編列25%的損耗，所以如果有超挖、超拋、超
  填、重複拋放，均不得計價等語（筆錄見本院前審卷2第6頁反
  面至第11頁反面）。足見級配塊石拋放工項已於契約圖示明確
  約定於拋放範圍中，開挖計價線上厚度2.5公尺作為計價之範
  圍與方式；若鹿島公司3人控制施工方式、施工技術、施工精
  度等，可使各施工區塊之「級配塊石拋放」數量與所需之「塊
  石級配料」數量一致，但捷運一工處仍付1.25倍塊石級配料數
  量費用；鹿島公司3人施作時苟有超挖、超拋、超填或分塊交
  界重複拋放，已包含在25%的河工作業損耗中。
4.綜上，相鄰分塊間交界處所形成之重複拋放不必然發生，重複
  拋放數量之損耗，已包含在單價分析表加計25%以內。
㈢北捷一工處計量並無短少，鹿島公司3人請求依實際拋放數量給
  付工程款及物調款，為無理由。　
1.鹿島公司3人主張：伊實際拋放級配塊石數量為22萬8,084立方
  公尺，依系爭契約一般條款80.2條、第82.6條約定，民法第49
  0條、第491條規定，及系爭會議結論，北捷一工處應給付短少
  工程款8,178萬7,520元，及其物調款519萬5,145元，共計8,69
  8萬2,665元等語。北捷一工處抗辯：兩造應恪遵系爭契約約定
  系爭工項以施作範圍內之開挖計價線為基準，核算以厚度2.5
  公尺計量，依並未短計等語。
2.鹿島公司3人自92年4月至98年4月進行級配塊石拋放，北捷一
  工處依核准工程審驗單之設計數量，包含颱風等不可抗力補拋
  6,044立方公尺(此屬工程詳細表加計30%風險預估之實現數量
  ），結算級配塊石拋放之數量為17萬8,004.950立方公尺，以
  每立方公尺1,414元，計價2億5,169萬8,999元，有營繕工程結
  算明細表及鹿島公司製作之工審單總表可稽(見原審卷1第50頁
  反面、第44至46頁）。與上開㈠㈡所述系爭契約約定級配塊石拋
  放依圖說所示之範圍及厚度計量及計價相符。
3.兩造曾於92年4月14日召開「捷運新莊線CK240標河床保護工『
  河道濬挖』『級配塊石拋放』工項計價疑義標準」研討會，討論
  上開兩項施工項目之單價編列是已考量超挖部分及壓密沉陷之
  耗損量，會議結論：「㈠本案經細部設計顧問澄清『河道濬挖』『
  級配塊石拋放』兩項施工項目之單價編列已考量超挖部分及壓
  密沉陷之耗損量。㈡河道濬挖計價標準，依契約圖說係以原始
  實測之河床高程之體積為計量依據。㈢級配塊石拋放依契約特
  定條款02481章第3.4.9(4)(5)，級配塊石拋放完成面高程差於
  正負20公分內均視為合格，並以契約圖示之級配塊石拋放完成
  設計高程為計量標準」，有會議紀錄在卷（見本院前審卷1第3
  30至332頁），鹿島公司3人自此依該會議結論所示之級配塊石
  拋放計量、計價標準以申請估驗計價，有歷次工程審驗單及塊
  石載運之船方資料光碟在卷可憑（見原審卷1第187頁），與上
  開契約約定並無不符。又工程審驗申請單，為鹿島公司3人申
  請，記載施工項目及數量，經北捷一工處備查，有外放之原證
  37至41中歷次工程審驗單可稽，因鹿島公司3人必須按設計範
  圍進行拋放，北捷一工處就工程審驗單記載之設計數量准予備
  查，並以該數量計價，與系爭契約約定相符，至鹿島公司3人
  另於級配塊石拋放表記載「船方數量，為實際拋放數量」，為
  與系爭契約無關事項，尚難因此認為北捷一工處有依該實際拋
  放數量計價之義務。
4.兩造於99年9月20日為澄清CK240標道岔段工程河工濬挖超挖及
  級配塊石拋放數量計價疑義案第二次磋商協調會議即系爭會議
  ，結論㈢：「有關拋放級配塊石作業時，相鄰分塊間之交界處
  所形成之重複拋放級配塊石區域，經研討，因施工廠商所提之
  施工方式尚屬合理可予接受，同意施工廠商提出之計價要求，
  惟實際之重複拋放數量，施工廠商仍須提出相關佐證資料，經
  本處審核同意及簽奉本局核示同意後方可辦理計價作業」（見
  原審卷1第186頁）。會議結論北捷一工處雖同意鹿島公司3人
  得就分區交界處就重複級配塊石拋放數量提出計價請求，惟究
  係如何合理計算交界處重複拋放而應予增加給付之數量，則未
  有具體結論，尚須鹿島公司3人提出佐證資料，經北捷一工處
  審核同意後方得確認，是兩造對於增加給付之實際數量及計算
  方式尚未達成合意。
5.水利技師公會108年12月3日及109年3月20日回函補充說明：相
  鄰分塊間交界處所形成之重複拋放級配塊石區域及其數量非必
  然會發生之結果，係取決於鹿島公司3人的施工方式、技術及
  施工精度，故鹿島公司3人主張北捷一工處應給付該相鄰分區
  交界處之重複拋放級配塊石工程款，並不合理；相鄰分塊間之
  交界處所形成之重複拋放「塊石級配料」數量受施工方式、施
  工技術、施工精度、塊石級配料回收、材料（塊石級配料大小
  、重量、形狀等）及環境(地質、河道流量、河道流速等)等因
  素影響，無法定量計算，無法計得合理數量；鹿島公司3人主
  張重複拋放「級配塊石拋放」數量不合理；「級配塊石拋放」
  數量受鹿島公司3人施工方式、施工技術、施工精度及材料（
  塊石級配料大小、重量、形狀等）、環境(地質、河道流量、
  河道流速等)等因素影響，非定值、無法定量計算，無法計得
  合理數量；河工作業之損耗(如分塊交界重複拋放、超拋、超
  挖、河床沉陷等)，其損耗量已於「級配塊石拋放」項目之單
  價分析內加計25%的「塊石級配料」；「級配塊石拋放」數量
  受鹿島公司3人施工方式、施工技術、施工精度、材料(塊石級
  配料大小、重量、形狀等）及環境（地質、河道流量、河道流
  速等）等因素影響，各因素致生之損耗非必然發生或同時發生
  ，各損耗內容及損耗率數值無法計得（見本院卷第183至184頁
  、第267至268頁）。因相鄰分塊間交界處所形成之重複拋放級
  配塊石區域及其數量非必然會發生之結果，係取決於鹿島公司
  3人的施工方式、技術及施工精度，故鹿島公司3人主張北捷一
  工處應給付該相鄰分區交界處之重複拋放級配塊石工程款，並
  不合理，且鹿島公司3人於相鄰分塊交界處所形成之重複拋放
  級配塊石數量，無法計得。
6.鑑定報告固認為：「(2)藍線位置其超出邊界之半倒三角形『級
  配塊石拋放』數量，於系爭契約文件之細部設計圖原即已標繪
  ，屬為完成系爭契約之河床保護工工程，在施工上所必然會導
  致之結果，然於系爭契約文件之『工程數量計算表』卻未予以計
  量。...故超出邊界之半倒三角形『級配塊石拋放』數量2,146立
  方公尺，應予以計價給付...複價為3,029,354元」(見鑑定報
  告第45至49頁），然系爭契約之施工技術規範第02481章河床
  保護工第3.4.7約定：「佈放...(8)未投入設計範圍之級配塊
  石不得計價。」，第4.1.2條約定：「本章工作之計量方法如
  下：...(4)級配塊石拋放：依圖（含經工程司認可之修補計畫
  圖說）示範圍及厚度施作，經工程司認可之拋放範圍以立方公
  尺計量。」（見原審卷1第182頁、第183頁反面），而圖說K24
  0/CE461一般說明第4點約定：「圖示之級配塊石之厚度係至少
  之要求，且為計價之厚度」（見原審卷1第146頁），圖說K240
  /CE463、K240/CE464、K240/CE465、K240/CE466、K240/CE467
  、K240/CE468、K240/CE469、K240/CE470之河床保護工剖面均
  標明「開挖計價線」及應施作之「級配塊石厚度2.5公尺」（
  見原審卷1第232至240頁），級配塊石拋放應依契約圖說所示
  之範圍及厚度計量及計價，超過範圍者不予計價，級配塊石拋
  放工項之「工程數量計算表」之計價方式（見本院前審卷1第6
  4至67頁）亦與上開約定相同，而上開鑑定報告所指超出邊界
  之半倒三角級配塊石拋放數量，因已超出施作範圍，依約並無
  額外計價之理，且鑑定報告認此為施工上所必然會導致之結果
  ，則鹿島公司3人於承攬系爭工程前，應已知悉施作級配塊石
  拋放超出邊界之情形係不可避免，其既願依系爭工程契約圖說
  約定之計價方式（即超出邊界部分不予計價）參與投標，應將
  該部分之成本費用列入其參與投標之價格之中，方與兩造系爭
  契約約定計價方式之精神無違。級配塊石拋放工項，兩造既已
  約定未投入設計範圍內之級配塊石一概不予計價，應與鑑定報
  告所指超出邊界之半倒三角形，其級配塊石拋放依當地土壤特
  性以實作數量計量計價無涉。鑑定報告認此部分應予計價，應
  無足採。
7.鑑定報告認為：「5.第一階段施工區與第三階段施工區之間界
  面，因屬被告（即北捷一工處）預為考量因應之事項，故採行
  原告（即日島公司3人）重複開挖計算之主張，估算第一階段
  施工區與第三階段施工區銜接面間級配塊石開挖二次拋放區的
  數量並予以計價，方屬合理。...總體積1,562.5立方公尺　複
  價220萬9,375元」(見鑑定報告第42、49頁），水利技師公會1
  08年12月3日回函補充說明：「圖說K240/CE471河床保護工施
  工第一、三階段施工界面間2次拋放數量得予計價，係考量第
  一、三階段施工間隔較長，汛期期間無法施工，對已拋完成之
  第一階段施工區會造成影響，非原告(即鹿島公司3人)之施工
  方式、技術及施工精度所能掌控」（見本院卷第183頁）。經
  查，圖說K240/CE471記載：「說明：...5.本建議施工階段及
  施工順序皆供承包商參考，本圖僅用於說明施工可行性並作為
  工程司估價基準。承包商需自行確定最適合之施工分區及施工
  順序以符合規定工期之要求。同時需檢送擬採用之施工方法，
  經工程司核可後據以施工。」（見原審卷2第44頁），可知契
  約圖說固將施工區域分為四階段進行，惟施作廠商得自行確定
  最適合之施工分區及施工順序，事實上，鹿島公司3人於施作
  級配塊石拋放時，依其自行提送之分塊施工之分區及順序施作
  ，而未依上開圖說記載之第一階段與第三階段之施工順序施作
  ，有鹿島公司3人製作之級配塊石拋放數量與工程審驗單對照
  表可稽(見原審卷2第16至18頁），將系爭工程契約圖說所載第
  一階段與第三階段之施工區域，同時劃入其所提送之分塊施工
  區域內，並按其自行確定最適合之施工順序接續施作之，則其
  當已預見第一階段與第三階段施工區域間，亦可能產生相鄰分
  塊交界處重複拋放級配塊石之結果，是以系爭工程相鄰分塊處
  之重複拋放，與第一、三階段施工順序間所產生之2次拋放結
  果之間，應無不同，且相鄰分塊間交界處所形成之重複拋放耗
  損，既已計入單價分析表加計25%中，應已包含第一、三階段
  施工順予間所產生之重複拋放數量，而不另計價。
8.綜上，北捷一工處依核准工程審驗單之設計數量（含不可抗力
  補拋）結算級配塊石拋放數量，符合系爭契約之約定，計量並
  無短少，鹿島公司3人請求依實際拋放數量給付工程款及其物
  調款，為無理由。　
綜上所述，鹿島公司3人依系爭契約一般條款80.2條、第82.6條
  約定，民法第490條、第491條規定，及系爭會議結論，請求北
  捷一工處應給付級配塊石拋放工程款8,178萬7,520元，及其物
  調款519萬5,145元，共計8,698萬2,665元本息，為無理由，不
  應准許。原審判命北捷一工處給付552萬8,361元（即級配塊石
  拋放工程款755萬1,778元－物調款202萬3,417元=552萬8,361元
  ）本息，並附條件為假執行及免為假執行之宣告，容有未洽，
  北捷一工處上訴意旨指摘原判決此部分不當，求予廢棄改判，
  為有理由，爰由本院予以廢棄，改判如主文第二項所示。另原
  審就上開不應准許之部分，為鹿島公司3人敗訴之諭知，並駁
  回此部分假執行之聲請，核無不合，鹿島公司3人此部分之上
  訴，為無理由，應予以駁回。
本件事證已臻明確，兩造其餘之攻擊或防禦方法及所用之證據
  ，經本院斟酌後，認為均不足以影響本判決之結果，爰不逐一
  論列，併此敘明。
據上論結，本件鹿島公司3人之上訴為無理由，北捷一工處之上
  訴為有理由，依民事訴訟法第449條第1項、第450條、第78條
  ，判決如主文。
中　　華　　民　　國　　109 　年　　8 　　月　　18　　日
                  工程法庭
                      審判長法  官  吳青蓉
                            法  官  林政佑
                            法  官  周美雲

正本係照原本作成。
鹿島公司3人如不服本判決，應於收受送達後20日內向本院提出
上訴書狀，其未表明上訴理由者，應於提出上訴後20日內向本院
補提理由書狀（均須按他造當事人之人數附繕本）上訴時應提出
委任律師或具有律師資格之人之委任狀；委任有律師資格者，另
應附具律師資格證書及釋明委任人與受任人有民事訴訟法第466 
條之1第1項但書或第2項（詳附註）所定關係之釋明文書影本。
中　　華　　民　　國　　109 　年　　8 　　月　　18　　日

　　　　　　　　　　　　　　書記官  呂  筑
附註：
民事訴訟法第466條之1（第1項、第2項）：
對於第二審判決上訴，上訴人應委任律師為訴訟代理人。但上訴
人或其他法定代理人具有律師資格者，不在此限。
上訴人之配偶、三親等內之血親、二親等內之姻親，或上訴人為
法人、中央或地方機關時，其所屬專任人員具有律師資格並經法
院認為適當者，亦得為第三審訴訟代理人。